ACORDAO-COMPLETO-2405457

ACÓRDÃO 5359/2021 ATA 9/2021 - PRIMEIRA CÂMARA

VISTOS, relatados e discutidos estes autos de 10 (dez) atos de Pensão Militar, submetidos à apreciação deste Tribunal para fins de registro, nos termos do inc. III do art. 71 da Constituição Federal de 1988, atos esses cadastrados e disponibilizados ao TCU por intermédio do Sistema e-Pessoal, na forma dos arts. 2º e 4º da Instrução Normativa TCU 78/2018,
ACORDAM os Ministros do Tribunal de Contas da União, reunidos em Sessão da 1ª Câmara, diante das razões expostas pelo Relator e com fundamento nos arts. 1º, inciso V, e 39, inciso II, ambos da Lei 8.443/92, c/c o art. 259, inciso II, do Regimento Interno, em:
9.1. considerar, com fundamento no art. 260, § 5º, do Regimento Interno deste Tribunal, prejudicados os atos nº s 37357/2017, 80749/2018, 83785/2018, 84612/2018, 86664/2018, 89980/2018, 90459/2018, 93653/2018, 96230/2018 e 4271/2019 (peças 2 a 11) , atinentes às pensões militares em favor de Laura Catarina Costa dos Santos, Conceição Apparecida Prata, Geni Câmara Ribeiro, Estefânia do Carmo Bugarin, Odalea Tristão Sotto, Lourdes Aurelina de Souza, Wanda Martins Araújo, Marialba de Lima Mendes, Nadir Molina Espindola e Leny Gomes Souza, tendo em vista a perda de seus objetos;
9.2. autorizar o arquivamento destes autos, assim que cumpridos os termos deste Acórdão.

Pessoal: Pensão Militar.

Primeira Câmara

Comando da Aeronáutica.

3. Interessadas: Conceição Apparecida Prata, CPF XXX.900.341-XX; Estefânia do Carmo Bugarin, CPF XXX.169.187-XX; Geni Câmara Ribeiro, CPF XXX.144.284-XX; Laura Catarina Costa dos Santos, CPF XXX.210.300-XX; Leny Gomes Souza, CPF XXX.631.778-XX; Lourdes Aurelina de Souza, CPF XXX.202.227-XX; Marialba de Lima Mendes, CPF XXX.989.692-XX; Nadir Molina Espíndola, CPF XXX.742.068-XX; Odalea Tristão Sotto, CPF XXX.744.237-XX; Wanda Martins Araújo, CPF XXX.256.555-XX.

13.1. Ministros presentes: Walton Alencar Rodrigues (Presidente), Benjamin Zymler e Jorge Oliveira.
13.2. Ministro-Substituto convocado: Marcos Bemquerer Costa.
13.3. Ministros-Substitutos presentes: Augusto Sherman Cavalcanti (Relator) e Weder de Oliveira.

AUGUSTO SHERMAN

Cuidam os autos de 10 (dez) atos de pensão militar, submetidos à apreciação deste Tribunal para fins de registro, nos termos do inc. III do art. 71 da Constituição Federal de 1988, atos esses cadastrados e disponibilizados ao TCU por intermédio do Sistema e-Pessoal, na forma dos arts. 2º e 4º da Instrução Normativa TCU 78/2018.
2.	A unidade técnica, ao analisar os fundamentos legais das concessões bem como as informações prestadas pelo órgão do controle interno, lavrou a instrução constante da peça 13, adiante parcialmente transcrita, com eventuais ajustes de forma:
"INTRODUÇÃO
1. Trata-se de atos de pensão militar, submetidos, para fins de registro, à apreciação do Tribunal de Contas da União (TCU) , de acordo com o art. 71, inciso III, da Constituição Federal.  Os atos foram cadastrados e disponibilizados ao TCU por intermédio do Sistema e-Pessoal, na forma do art. 2º e 4º da Instrução Normativa TCU 78/2018.
2. Os atos desse processo pertencem às seguintes unidades:
2.1. Unidade emissora: MINISTÉRIO DA DEFESA - COMANDO DA AERONÁUTICA (VINCULADOR) .
2.2. Unidade cadastradora:  MINISTÉRIO DA DEFESA - COMANDO DA AERONÁUTICA (VINCULADOR) .
2.3. Subunidade cadastradora: DIRETORIA DE ADMINISTRAÇÃO DE PESSOAL - SDIP.
EXAME TÉCNICO
Procedimentos aplicados
3. Os procedimentos para exame, apreciação e registro de atos de pessoal encontram-se estabelecidos na Instrução Normativa TCU 78/2018 e na Resolução TCU 206/2007. Essas normas dispõem que os atos de pessoal disponibilizados por meio do e-Pessoal devem ser submetidos previamente a críticas automatizadas, com base em parâmetros predefinidos.
4. As críticas das informações cadastradas na etapa de coleta do ato foram elaboradas e validadas levando-se em conta as peculiaridades de cada ato. Os itens verificados nessa etapa são inerentes a dados cadastrais, fundamentos legais, mapa de tempo, ficha financeira, assim como eventuais ocorrências de acumulação. Trata-se de verificações abrangentes, minuciosas e precisas e sem a necessidade de ação humana e, portanto, menos suscetível a falhas. As críticas aplicadas estão discriminadas no  sistema, no Menu e-Pessoal, opção 'Crítica', que podem ser acessadas mediante concessão de perfil específico a servidores do TCU responsáveis pela análise.
5. Além das críticas automatizadas, há verificação humana adicional no caso de haver alertas do sistema ou informações não formatadas, como esclarecimentos do gestor ou do controle interno.  
6. As críticas também consideram os registros do Sistema Integrado de Administração de Recursos Humanos (Siape) . O Siape disponibiliza informações atualizadas sobre as parcelas que integram os proventos, diferentemente, portanto, do e-Pessoal, que informa as parcelas no momento do registro do ato. 
7. Essa confrontação com o Siape fornece uma visão atual e verdadeira da situação, o que permite descaracterizar irregularidades e inconsistências que, embora constantes do e-Pessoal, já foram corrigidas.
8. As verificações detectadas nos atos encontram-se discriminadas na aba de pendências de cada ato no sistema e-Pessoal, bem como nos espelhos dos atos contemplados por esta instrução.
Exame das Constatações
9.	Ato: 37357/2017 - Interessado: RUY TEIXEIRA DOS SANTOS - CPF: XXX.101.300-XX
9.1. Beneficiário: LAURA CATARINA COSTA DOS SANTOS - CPF: XXX.210.300-XX - Cônjuge
9.2. Parecer do Controle Interno: considerar o ato Legal.
9.3. Constatação e análise: 
9.3.1. Perda de objeto 'Sisobi (beneficiários falecidos) '.
a. Justificativa do Gestor de Pessoal: Não há. Verificação efetuada no âmbito do TCU.
b. Análise do Controle Interno:  Não há. Verificação efetuada no âmbito do TCU.
9.4. O detalhamento da inconsistência acima elencada encontra-se no anexo II dessa instrução.
9.5. Encaminhamento do ato: 
9.5.1. Considerar prejudicado, por perda de objeto, o exame do ato de Pensão militar de RUY TEIXEIRA DOS SANTOS, com fundamento no art. 71, inciso III, da Constituição Federal, arts. 1º, inciso V, e 39, inciso II, da Lei 8.443/1992 e art. 260, § 5º, do Regimento Interno do Tribunal de Contas da União.
10. Ato: 80749/2018 - Interessado: FELISBERTO PRATA NETO - CPF: XXX.578.431-XX
10.1. Beneficiário: CONCEICAO APPARECIDA PRATA - CPF: XXX.900.341-XX - Cônjuge
10.2. Parecer do Controle Interno: considerar o ato Legal.
10.3. Por intermédio de análises realizadas por esta Unidade Técnica no presente ato, não se constatou irregularidade que obste a chancela pela legalidade.
10.4. Encaminhamento do ato: 
10.4.1. Considerar LEGAL e conceder registro do ato de FELISBERTO PRATA NETO. 
11. Ato: 83785/2018 - Interessado: MOACIR DA SILVA RIBEIRO - CPF: XXX.880.646-XX
11.1. Beneficiário: GENI CAMARA RIBEIRO - CPF: XXX.144.284-XX - Cônjuge
11.2. Parecer do Controle Interno: considerar o ato Legal.
11.3. Por intermédio de análises realizadas por esta Unidade Técnica no presente ato, não se constatou irregularidade que obste a chancela pela legalidade.
11.4. Encaminhamento do ato: 
11.4.1. Considerar LEGAL e conceder registro do ato de MOACIR DA SILVA RIBEIRO. 
12. Ato: 84612/2018 - Interessado: EPITACIO DA ROCHA BUGARIN - CPF: XXX.737.707-XX
12.1. Beneficiário: ESTEFANIA DO CARMO BUGARIN - CPF: XXX.169.187-XX - Cônjuge
12.2. Parecer do Controle Interno: considerar o ato Legal.
12.3. Por intermédio de análises realizadas por esta Unidade Técnica no presente ato, não se constatou irregularidade que obste a chancela pela legalidade.
12.4. Encaminhamento do ato: 
12.4.1. Considerar LEGAL e conceder registro do ato de EPITACIO DA ROCHA BUGARIN.
13. Ato: 86664/2018 - Interessado: JOSE SOTTO - CPF: XXX.689.057-XX
13.1. Beneficiário: ODALEA TRISTAO SOTTO - CPF: XXX.744.237-XX - Cônjuge
13.2. Parecer do Controle Interno: considerar o ato Legal.
13.3. Por intermédio de análises realizadas por esta Unidade Técnica no presente ato, não se constatou irregularidade que obste a chancela pela legalidade.
13.4. Encaminhamento do ato:
13.4.1. Considerar LEGAL e conceder registro do ato de JOSE SOTTO. 
14. Ato: 89980/2018 - Interessado: ANTONIO RODRIGUES DE SOUZA - CPF: XXX.607.347-XX
14.1. Beneficiário: LOURDES AURELINA DE SOUZA - CPF: XXX.202.227-XX - Cônjuge
14.2. Parecer do Controle Interno: considerar o ato Legal.
14.3. Por intermédio de análises realizadas por esta Unidade Técnica no presente ato, não se constatou irregularidade que obste a chancela pela legalidade.
14.4. Encaminhamento do ato:
14.4.1. Considerar LEGAL e conceder registro do ato de ANTONIO RODRIGUES DE SOUZA.
15. Ato: 90459/2018 - Interessado: JOSE DE ALMEIDA ARAUJO FILHO - CPF: XXX.636.975-XX
15.1. Beneficiário: WANDA MARTINS ARAUJO - CPF: XXX.256.555-XX - Cônjuge
15.2. Parecer do Controle Interno: considerar o ato Legal.
15.3. Por intermédio de análises realizadas por esta Unidade Técnica no presente ato, não se constatou irregularidade que obste a chancela pela legalidade.
15.4. Encaminhamento do ato:
15.4.1. Considerar LEGAL e conceder registro do ato de JOSE DE ALMEIDA ARAUJO FILHO. 
16. Ato: 93653/2018 - Interessado: WALTER DE SOUZA MENDES - CPF: XXX.663.102-XX
16.1. Beneficiário: MARIALBA DE LIMA MENDES - CPF: XXX.989.692-XX - Cônjuge
16.2. Parecer do Controle Interno: considerar o ato Legal.
16.3. Por intermédio de análises realizadas por esta Unidade Técnica no presente ato, não se constatou irregularidade que obste a chancela pela legalidade.
16.4. Encaminhamento do ato: 
16.4.1. Considerar LEGAL e conceder registro do ato de WALTER DE SOUZA MENDES. 
17. Ato: 96230/2018 - Interessado: ALVARO JORAS ESPINDOLA - CPF: XXX.605.028-XX
17.1. Beneficiário: NADIR MOLINA ESPINDOLA - CPF: XXX.742.068-XX - Cônjuge
17.2. Parecer do Controle Interno: considerar o ato Legal.
17.3. Por intermédio de análises realizadas por esta Unidade Técnica no presente ato, não se constatou irregularidade que obste a chancela pela legalidade.
17.4. Encaminhamento do ato:
17.4.1. Considerar LEGAL e conceder registro do ato de ALVARO JORAS ESPINDOLA. 
18. Ato: 4271/2019 - Interessado: CICERO DE CASTRO SOUZA - CPF: XXX.592.438-XX
18.1. Beneficiário: LENY GOMES SOUZA - CPF: XXX.631.778-XX - Cônjuge
18.2. Parecer do Controle Interno: considerar o ato Legal.
18.3. Por intermédio de análises realizadas por esta Unidade Técnica no presente ato, não se constatou irregularidade que obste a chancela pela legalidade.
18.4. Encaminhamento do ato:
18.4.1. Considerar LEGAL e conceder registro do ato de CICERO DE CASTRO SOUZA. 
CONCLUSÃO
19. A abrangência e a profundidade das verificações levadas a efeito fundamentam convicção de que os atos 89980/2018, 90459/2018, 83785/2018, 86664/2018, 80749/2018, 93653/2018, 96230/2018, 4271/2019 e 84612/2018 podem ser apreciados pela legalidade, em razão de não terem sido encontradas irregularidades nos atos, de acordo com o item Exame das Constatações desta instrução.
20. A abrangência e a profundidade das verificações levadas a efeito fundamentam convicção de que o ato 37357/2017 pode ser considerado prejudicado por perda de objeto, nos termos do art. 260, § 5º do Regimento Interno do TCU.
PROPOSTA DE ENCAMINHAMENTO
21. Ante o exposto, com fundamento no art. 71, inciso III, da Constituição Federal, no art. 1º, inciso V, e art. 39, incisos I e II, da Lei 8.443/1992, no art. 260 do Regimento Interno do Tribunal de Contas da União, propõe-se: 
21.1. Considerar prejudicado, por perda de objeto, o exame do ato de Pensão militar de RUY TEIXEIRA DOS SANTOS, com fundamento no art. 71, inciso III, da Constituição Federal, arts. 1º, inciso V, e 39, inciso II, da Lei 8.443/1992 e art. 260, § 5º, do Regimento Interno do Tribunal de Contas da União.
21.2. Considerar  LEGAIS e conceder o registro dos atos de ANTONIO RODRIGUES DE SOUZA, JOSE DE ALMEIDA ARAUJO FILHO, MOACIR DA SILVA RIBEIRO, JOSE SOTTO, FELISBERTO PRATA NETO, WALTER DE SOUZA MENDES, ALVARO JORAS ESPINDOLA, CICERO DE CASTRO SOUZA e EPITACIO DA ROCHA BUGARIN.'
3.	Em seu pronunciamento regimental, no entanto, o Ministério Público junto a esta Casa, neste ato representado pela Procuradora-Geral Cristina Machado da Costa e Silva, apresentou posicionamento parcialmente divergente (peça 15) :
"Esta representante do Ministério Público de Contas coloca-se de acordo com a proposição firmada pela Secretaria de Fiscalização de Pessoal - Sefip - às peças n.ºs 13 e 14, exceto em relação ao ato de peça nº 7.
Quanto ao benefício deixado pelo instituidor Antonio Rodrigues de Souza (CPF nº XXX.607.347-XX) , opinamos por que a Sefip verifique se a pensão militar de peça nº 7 enquadra-se no novo entendimento firmado pelo Acórdão 2225/2019-TCU-Plenário, cuja ementa transcrevemos:
'SUMÁRIO: ATOS DE REFORMA. ALTERAÇÃO DE UMA DAS CONCESSÕES PARA ELEVAÇÃO, EM UM GRAU HIERÁRQUICO, DO POSTO SOBRE O QUAL CALCULADOS OS PROVENTOS DO INATIVO, EM FACE DA SUPERVENIÊNCIA DE INVALIDEZ PERMANENTE DECORRENTE DE DOENÇA ESPECIFICADA EM LEI. MILITAR ANTERIORMENTE REFORMADO COM PROVENTOS JÁ CALCULADOS SOBRE O POSTO HIERÁRQUICO SUPERIOR, POR TEMPO DE SERVIÇO. AUSÊNCIA DE PREVISÃO LEGAL PARA EXTENSÃO DA VANTAGEM ESTABELECIDA NO ART. 110 DA LEI 6.880/1980 A MILITARES JÁ REFORMADOS, BEM COMO PARA O ACRÉSCIMO DE DOIS POSTOS NO CÁLCULO DOS PROVENTOS. NEGATIVA DE REGISTRO. DETERMINAÇÕES. LEGALIDADE E REGISTRO DAS DEMAIS CONCESSÕES'."
É o relatório.

não há.

Procuradora-Geral Cristina Machado da Costa e Silva.

PENSÃO MILITAR. ATOS PREJUDICADOS, EM FUNÇÃO DO EXAURIMENTO DE SEUS EFEITOS FINANCEIROS ANTES DA APRECIAÇÃO.

PENSÃO MILITAR (PMIL)

Secretaria de Fiscalização de Pessoal - Sefip.

Cuidam os autos de 10 (dez) atos de pensão militar, submetidos à apreciação deste Tribunal para fins de registro, nos termos do inc. III do art. 71 da Constituição Federal de 1988, atos esses cadastrados e disponibilizados ao TCU por intermédio do Sistema e-Pessoal, na forma dos arts. 2º e 4º da Instrução Normativa TCU 78/2018.
2.	No que tange, especificamente, à pensão instituída por Antonio Rodrigues de Souza em favor de sua viúva Lourdes Aurelina de Souza (peça 7) , concordo, em princípio, com a sinalização da representante do Parquet especializado quanto à existência de ilegalidade.
3.	No caso, o instituidor do benefício (que detinha a graduação de 1º Sargento) , após passar para a reserva fazendo jus a proventos calculados com grau hierárquico imediato (Suboficial) , em função de contar com mais de 30 anos de serviço ativo, foi reformado devido a atingir a idade-limite de permanência na reserva remunerada. Em momento posterior, em razão de vir a ser acometido de doença especificada, foi-lhe conferida melhoria da reforma com o grau hierárquico superior (2º Tenente) . Quando da instituição da pensão ora examinada, ainda se considerou o direito da pensionista a um posto acima (1º Tenente) , tendo em vista, segundo consta do ato 89980/2018, que o militar haveria contribuído para tanto.
4.	Consoante alerta a representante do MP/TCU, no entanto, a concessão em tela contraria o entendimento explicitado no Acórdão 2225/2019-TCU-Plenário, Relator Ministro Benjamin Zymler, no que se refere à melhoria concedida ao então militar já reformado.
5.	Contudo, presente a constatação, a partir de consulta ao Sisobi, de que a Sra. Loudes Aurelina de Souza faleceu em 2/4/2017 (peça 16) , configura-se a hipótese de aplicação do art. 260, § 5º, do Regimento Interno desta Casa, no sentido de considerar tal ato prejudicado por perda de objeto.
6.	O exame da crítica realizada pelo Sisac (peça 13, p. 6/10) e a consulta aos sistemas de atos e processos deste Tribunal permitiram a identificação de duplicidade de ato de pensão militar instituída pelo Sr. Antonio Rodrigues de Souza. Ao que tudo indica, o Comando da Aeronáutica emitiu um ato distinto para as filhas do ex-militar, registrado sob o nº 89983/2018, e outro para sua viúva, ora analisado, em ambos os casos contemplando a totalidade do benefício. Aquele ato foi autuado no TC-Processo 012.438/2019-7, vindo a ser apreciado pela legalidade, com autorização para registro, por intermédio do Acórdão 4460/2019-TCU-Segunda Câmara, Relator Ministro-Substituto André Luís de Carvalho.
7.	A questão da duplicidade do ato, que necessitaria ser sanada, findou por ser resolvida com a perda de objeto do ato 89980/2018, ora examinado.
8.	Aliás, a duplicidade de atos, de modo similar à mencionada acima, também foi identificada em relação aos instituidores:
	a)  Felisberto Prata Neto (ato 80752/2018, autuado no TC-Processo 012.384/2019-4, e apreciado pela legalidade, com autorização para registro, por meio do Acórdão 5521/2019-TCU-Segunda Câmara, Relator Ministro Augusto Nardes) ;
	b) Moacyr da Silva Ribeiro e  Epitácio da Rocha Bugarin, respectivamente, nos atos nº s 83873/2018 e 84664/2018,  ambos autuados no TC-Processo 012.386/2019-7, e apreciados pela legalidade, com autorização para registro, por meio do Acórdão 6329/2019-TCU-Primeira Câmara, Relator Ministro Bruno Dantas; 
	c) José Sotto (ato 86667/2018, autuado no TC-Processo 012.393/2019-3, e apreciado pela legalidade, por meio do Acórdão 4969/2019-TCU-Segunda Câmara, Relator Ministro-Substituto André de Carvalho) ;
	d) José de Almeida Araújo Filho e  Walter de Souza Mendes, respectivamente, nos atos 90472/2018 e 93656/2018, autuados no TC-Processo 012.439/2019-3, e apreciado pela legalidade, por meio do Acórdão 5753/2019-TCU-Primeira Câmara, de minha relatoria) ; e
	e) Álvaro Joras Espindola (ato 96252/2018, ainda não autuado) e Cicero de Castro Souza (ato 3380/2019, ainda não autuado) . 
9.	Igualmente nesses casos, contudo, a questão da replicação dos atos restou sanada pela perda de objeto dos atos 80749/2018, 83785/2018, 84612/2018, 86664/2018, 90459/2018, 93653/2018,
96230/2018 e 4271/2019, ora examinados, tendo em vista o falecimento de suas beneficiárias (peças 17 a 24) .
10. 	Por fim, igualmente em relação ao ato de pensão instituído pelo Sr. Ruy Teixeira dos Santos (ato 373357/2017, peça 2) , a consulta ao Sisobi que nessa oportunidade anexei à peça 25,  permitiu confirmar-se a perda de seu objeto, dado o falecimento de sua beneficiária, informação essa também alertada pela unidade técnica em sua instrução (peça 13, p. 3 e 5) .
11.	Em relação a todos os atos de pensão militar constantes deste feito, portanto, identificou-se a cessação de seus efeitos financeiros antes da apreciação por este Tribunal. Configurada, então, a hipótese de aplicação do art. 260, § 5º, do Regimento Interno desta Casa, no sentido de considerar tais atos (peças 2 a 11) prejudicados por perda de objeto.
	Diante do exposto, manifesto-me por que o Tribunal aprove o Acórdão que ora submeto à deliberação deste Colegiado.
	
TCU, Sala das Sessões Ministro Luciano Brandão Alves de Souza, em 30 de março de 2021.
AUGUSTO SHERMAN CAVALCANTI 
Relator